ACORDAO-COMPLETO-2412659

ACÓRDÃO 1322/2020 ATA 18/2020 - PLENÁRIO

VISTOS, relatados e discutidos estes autos de representação, com requerimento de medida cautelar, formulada pelo Subprocurador-Geral do Ministério Público Junto ao TCU (MPTCU) Lucas Rocha Furtado, acerca do projeto noticiado pelo Ministério da Economia de, com base no art. 18 da Lei 13.954/2019, contratar militares da reserva para reforçar o atendimento no Instituto Nacional do Seguro Social (INSS) com vistas a reduzir a fila de processos pendentes de análise desse Instituto;
ACORDAM os Ministros do Tribunal de Contas da União, reunidos em sessão de Plenário, ante as razões expostas pelo Relator, em:
9.1. conhecer esta representação, por preencher os requisitos de admissibilidade previstos nos arts. 235 e 237, inciso VII, do Regimento Interno do TCU, e no art. 103, § 1º, da Resolução-TCU 259/2014;
9.2. indeferir o pedido de adoção de medida cautelar para suspensão da contratação feito pelo representante;
9.3. determinar ao Instituto Nacional do Seguro Social (INSS) que apresente a esta Corte de Contas, bimestralmente, informações, preferencialmente em forma de tabela e comparadas com períodos anteriores às contratações em questão, com indicação, por região geográfica do País, entre outras, da quantidade de segurados do INSS que ainda esperam por atendimento, da quantidade de segurados já atendidos e do tempo médio para concessão de benefícios assistenciais e previdenciários;
9.4. retornar os autos à SecexPrevidência, para que, com o auxílio das demais secretarias envolvidas, realize as oitivas e medidas saneadoras necessárias ao exame do mérito desta representação, o que deverá incluir a avaliação da legalidade da contratação e das alegadas vantagens desse modelo adotado pelo Governo Federal, cuja implementação deverá ser monitorada pela referida unidade, representado ao relator a cada dois meses, com a verificação, entre outros aspectos, dos seguintes pontos, além dos questionamentos  levantados pelas unidades especializada deste tribunal nas fases anteriores:
9.4.1 eficácia da contratação para solucionar o problema de estoques do INSS, tanto no que diz respeito à celeridade quanto à qualidade do serviço prestado;
9.4.2. ausência de fixação, no Edital Conjunto 01, de 29/4/2020, de critérios específicos de seleção de servidores federais aposentados e de militares inativos para atendimento de demandas emergenciais de trabalho, nos termos do art. 2º da Lei 8.745/1993, com possível comprometimento da boa e regular atuação dos candidatos assim selecionados;
9.4.3 demonstração, para fins e utilização do art. 18 da Lei 13.954/2019, de que a experiência adquirida no serviço militar seria determinante para o bom exercício e atendimento das necessidades do trabalho temporário a ser contratado.

Representação com pedido de medida cautelar, acerca de possível irregularidade na contratação de militares inativos para o desempenho de atividades civis no âmbito do Instituto Nacional do Seguro Social - INSS.

Senhor Presidente, 
Senhor Relator,
Senhores Ministros,
Senhora Ministra,
Senhora Procuradora-Geral,
Inicialmente, louvo o voto do eminente relator Ministro Bruno Dantas, que aborda com a sensibilidade e a tecnicidade que lhes são inerentes, a questão da contratação de militares da reserva para reforçar o atendimento no Instituto Nacional do Seguro Social (INSS) com vistas a reduzir a fila de processos pendentes desse Instituto.
Penso que o indeferimento da cautelar pleiteada é medida acertada. Realizadas as oitivas necessárias, o Plenário decidirá, no mérito, a respeito da juridicidade da contratação.
Não posso deixar de salientar um aspecto que considero bastante relevante, advindo da observação, por outro prisma, da falta de capacidade operacional do INSS em atender a demanda pelos serviços que presta, qual seja, a necessidade urgentíssima da digitalização da prestação de serviços públicos e do uso de ferramentas computacionais há muito disponíveis para o tratamento e análise de dados de forma ampla, o que envolve um olhar não apenas para o passado e o presente, mas também o escrutínio de dados (estruturados ou não) para fazer inferências e previsões a respeito dos mais variados aspectos da atuação governamental. Só assim o INSS e outros órgãos poderão vencer os enormes desafios que enfrentam para a eficiente prestação de serviços públicos à sociedade. Quem sabe, no mundo pós-pandemia, o país se dará conta de que não há outra alternativa.
Ferramentas e métodos não faltam. Não olvido que o Governo tem avançado em iniciativas dessa natureza, a exemplo do GovData, que é uma plataforma de inteligência para aplicação de políticas públicas baseadas em evidências e que poderá tornar mais críveis e integrados os dados públicos. Todavia, é preciso que o Governo faça muito mais e rapidamente, se utilizando, inclusive, do conhecimento que as unidades técnicas desta Casa têm produzido ao longo dos últimos anos. 
	Feitas essas breves considerações, acompanho as propostas formuladas pelo ilustre relator, cujo trabalho mais uma vez exalto.
TCU, Sala das Sessões, em 27 de maio de 2020.
AROLDO CEDRAZ
Ministro

Casa Civil da Presidência da República; Instituto Nacional do Seguro Social; Ministério da Defesa; Ministério da Economia.

3. Representante: Ministério Público Junto ao TCU, na pessoa do Subprocurador-Geral Lucas Rocha Furtado.

13.1. Ministros presentes: José Mucio Monteiro (Presidente), Walton Alencar Rodrigues, Benjamin Zymler, Augusto Nardes, Aroldo Cedraz, Raimundo Carreiro, Ana Arraes, Bruno Dantas (Relator) e Vital do Rêgo.
13.2. Ministros-Substitutos presentes: Augusto Sherman Cavalcanti, Marcos Bemquerer Costa, André Luís de Carvalho e Weder de Oliveira.

BRUNO DANTAS

Cuidam os autos de representação, com requerimento de medida cautelar, formulada pelo Subprocurador-Geral do Ministério Público Junto ao TCU (MPTCU) Lucas Rocha Furtado, acerca do projeto noticiado pelo Ministério da Economia de, com base no art. 18 da Lei 13.954/2019, contratar militares da reserva para reforçar o atendimento no Instituto Nacional do Seguro Social (INSS) com vistas a reduzir a fila de processos pendentes de análise desse Instituto.
O douto Subprocurador-Geral alegou que tal contratação violaria a Constituição Federal no que diz respeito à obrigação de contratação mediante concurso público bem como aos princípios da legalidade e da impessoalidade que devem nortear a Administração Pública (art. 37, caput e inciso II, da CF/1988) . 
Argumentou que, mesmo que se cogitasse a contratação por tempo determinado para atender necessidade temporária de excepcional interesse público, o princípio da impessoalidade seria violado devido ao direcionamento da contratação a militares, o que constituiria reserva de mercado.
Diante disso, requereu que o Tribunal determinasse a imediata suspensão da contratação de militares da reserva para compor o quadro do INSS e adotasse as providências necessárias para conhecer e avaliar a atuação do Ministério da Economia no que diz respeito a essa contratação, ante os indícios de irregularidades apontados.
Tendo em vista a variedade de matérias envolvidas, a análise da representação foi realizada de forma conjunta por quatro secretarias especializadas deste Tribunal, Secretaria de Controle Externo da Defesa Nacional e da Segurança Pública (SecexDefesa) , Secretaria de Fiscalização de Pessoal (Sefip) , Secretaria de Macroavaliação Governamental (Semag) e Secretaria de Controle Externo da Gestão Tributária, da Previdência e da Assistência Social (SecexPrevidência) , ficando a cargo desta última a consolidação do trabalho. 
Durante a elaboração da instrução inicial, essas secretarias formularam questões relacionadas às suas respectivas áreas de atuação, para que fossem objeto de diligências e oitiva prévia dos jurisdicionados envolvidos, com vistas à obtenção de elementos para a análise do pedido de medida cautelar formulado pelo Ministério Público.
Chegando os autos ao meu gabinete, considerei que a representação deveria ser conhecida, por preencher os requisitos de admissibilidade previstos nos arts. 235 e 237, inciso VII, do Regimento Interno do TCU, e no art. 103, § 1º, da Resolução-TCU 259/2014, e determinei a adoção das medidas saneadoras propostas.  
Foram chamados a se manifestar o INSS, o Ministério da Economia, o Ministério da Defesa e a Casa Civil da Presidência da República. Todos compareceram aos autos e apresentaram os elementos e esclarecimentos solicitados, que foram analisados pelas unidades deste tribunal acima mencionadas, mediante pareceres (peças 36-38) cuja consolidação coube à SecexPrevidência (peça 40) .
Analisados os elementos trazidos, as unidades instrutoras foram unânimes ao proporem o indeferimento da medida cautelar pleiteada, uma vez que, até então, inexistia qualquer ato formal voltado à contratação em questão que pudesse ser objeto de suspensão ou questionamento.
Quanto ao mérito, a SecexDefesa (peça 36) e a Sefip (peça 37) propuseram, em essência, dar ciência aos órgãos envolvidos da incompatibilidade entre o art. 18 da Lei 13.954/2019 e o texto constitucional, sem sugerirem a adoção de outras providências corretivas, novamente em razão da ausência de ato administrativo passível de controle naquele momento.
Em complemento, a Semag (peça 38) sugeriu determinar ao INSS que, em conjunto com o Ministério da Economia, encaminhassem ao TCU, tão logo fossem elaborados, o plano de trabalho relativo à contratação de militares inativos no âmbito do INSS e o edital do chamamento público para realizá-la.
Por sua vez, a SecexPrevidência (peça 40) , ao fazer a consolidação da análise, entendeu que não seria o caso dar ciência da possível inconstitucionalidade do art. 18 da Lei 13.954/2019, por não caber a este Tribunal a realização de controle abstrato de constitucionalidade. 
Em vez disso, diante dos indícios de incompatibilidade entre o art. 18 da Lei 13.954/1993 e o texto constitucional, sugeriu que o TCU remetesse cópia da decisão que viesse a ser proferida ao Procurador-Geral da República, autoridade legitimada a provocar o controle concentrado de constitucionalidade, para que avaliasse a possibilidade de requerer junto ao STF a declaração de inconstitucionalidade do dispositivo legal.
No mais, manifestou-se pelo não provimento da representação e pela realização das determinações sugeridas pela Semag, para que o TCU pudesse avaliar, no caso concreto, os atos do governo relativos à contratação em tela. 
Ocorre que, após o encerramento da fase de instrução, em 29/4/2020, foi publicado pelo INSS o "Edital Conjunto de Chamamento Público e Processo Seletivo Simplificado" com vistas à "contratação por tempo determinado de aposentados pelo regime próprio de previdência social da União e de militares inativos das Forças Armadas, para atender à necessidade temporária de excepcional interesse público relativa a atividades previstas nas alíneas 'i', 'j' e 'p' do inciso VI do art. 2º da Lei nº 8.745, de 1993, com a redação dada pela Medida Provisória nº 922, de 2020" (disponível em https://www.inss.gov.br/temporarios/) .
Diante desse fato novo,  considerando que o principal fundamento para o indeferimento da medida cautelar e para a improcedência desta representação residia na ausência de ato formal que justificasse, no momento da manifestação das unidades instrutoras, a adoção de medidas corretivas pelo TCU, e considerando ainda a complexidade jurídica da matéria, determinei, em 9/5/2020, o retorno dos autos à secretaria especializada responsável pela análise do caso, para que examinasse o instrumento convocatório publicado pelo INSS.
A análise, nesta etapa que ora se discute, ficou a cargo da Sefip, a qual examinou o edital publicado pelo INSS e concluiu que, apesar dos esforços feitos pelo governo para adequar a contratação às normas vigentes, tendo inclusive promovidos alterações na Lei 8.745/1993 por meio da publicação da Medida Provisória 922/2020, o modelo delineado ainda teria indícios de irregularidade. Por essa razão, propôs a imediata adoção de medida cautelar para suspender a contratação (peça 46) , conforme a instrução abaixo transcrita, que contou com a anuência do corpo diretivo da unidade (peças 47 e 48) : 
"EXAME TÉCNICO
 (...) 
11. Nada obstante, a matéria sob exame, embora enfrentada pelas unidades técnicas envolvidas, deve ter um novo delineamento em face do Edital Conjunto de Chamamento Público e Processo Seletivo Simplificado 1/SEPRT/SEDGG/INSS, de 29/4/2020, que tornou público procedimento destinado à contratação, por tempo determinado, de aposentados do RPPS e de militares inativos das Forças Armadas, para atender à necessidade temporária de excepcional interesse público relativa a atividades previstas nas alíneas 'i', 'j' e 'p' do inciso VI do art. 2º da Lei 8.745/1993, nos termos seguintes:
'Art. 2º Considera-se necessidade temporária de excepcional interesse público:
 (¿) 
VI - atividades:
 (¿) 
i) necessárias à implantação de órgãos ou entidades ou de novas atribuições definidas para organizações existentes ou aquelas decorrentes de aumento transitório no volume de trabalho que não possam ser atendidas por meio da aplicação do disposto no art. 74 da Lei 8.112, de 11 de dezembro de 1990; (Redação dada pela Medida Provisória 922, de 2020) 
j) de tecnologia da informação, de comunicação e de revisão de processos de trabalho, não alcançadas pelo disposto na alínea 'i' e que caracterizem demanda temporária; (Redação dada pela Medida Provisória 922, de 2020) 
 (¿) 
p) necessárias à redução de passivos processuais ou de volume de trabalho acumulado, que não possam ser atendidas por meio da aplicação do disposto no art. 74 da Lei 8.112, de 1990; (Incluída pela Medida Provisória 922, de 2020) '
12. Isso porque, mesmo considerando que o atendimento aos requisitos para contratação temporária definidos na jurisprudência do STF (previsão legal da hipótese de contratação, prazo determinado, necessidade temporária e interesse público excepcional) ocorreu com a recente publicação da MP 922/2020, que alterou dispositivos da Lei 8.745/1993, entende-se, com base na análise promovida pelas unidades técnicas, especialmente pela Sefip e pela SecexDefesa, que o referido edital de chamamento público vulnera os princípios da isonomia (igualdade) e da impessoalidade.
13. Ora, antes mesmo da publicação do edital, tanto esta unidade técnica quanto a SecexDefesa consideraram que a escolha de um grupo específico a ser contratado pela Administração, à míngua de justificativas plausíveis, violaria os citados princípios. Por oportuno, cumpre trazer à baila lição do renomado professor Celso Antônio Bandeira de Mello, que considera, aliás, o princípio da impessoalidade como o próprio princípio da isonomia. Confira-se:
'Nele se traduz a ideia de que a Administração tem que tratar a todos os administrados sem discriminações, benéficas ou detrimentosas. Nem favoritismo nem perseguição são toleráveis. Simpatias ou animosidades pessoais, políticas ou ideológicas não podem interferir na atuação administrativa e muito menos interesses sectários, de facções ou grupos de qualquer espécie. O princípio em causa não é senão o próprio princípio da igualdade ou isonomia. Está consagrado explicitamente no art. 37, caput, da Constituição.' (in Curso de Direito Administrativo. 21ª ed. Malheiros. São Paulo, 2006, p. 110) 
14. A despeito disso, a Sefip ainda ponderou na instrução precedente que, em determinadas situações, o princípio da impessoalidade até pode ser excetuado ou relativizado, mas são indispensáveis justificativas que legitimem essa circunstância, tomando-se por base o escólio de Maria Sylvia Zanella Di Pietro, ao Citar Celso Antônio Bandeira de Mello:
 (¿) , 'as discriminações são recebidas como compatíveis com a cláusula igualitária apenas e tão somente quando existe um vínculo de correlação lógica entre a peculiaridade diferencial acolhida, por residente no objeto, e a desigualdade de tratamento em função dela conferida'. E acrescenta que, 'por via do princípio da igualdade, o que a ordem jurídica pretende firmar é a impossibilidade de desequiparações fortuitas ou injustificadas'. (in Direito Administrativo. Ed. Atlas. São Paulo, 2011, p. 546) (destaques no original) 
15. Nessa linha, reconhece-se que haveria justificativas para dispensar a realização de um processo seletivo mais amplo apenas para os candidatos dos grupos E1 e E2 (aposentados que pertenciam às carreiras do Seguro Social e de Perito Médico Federal) , constantes do subitem 2.2 do edital, responsáveis por realizar, respectivamente, as seguintes atividades: i) grupo E1: análise relativa aos benefícios administrados pelo INSS, reconhecimento inicial de direitos, processamento de recursos administrativos, cumprimento de decisões judiciais, revisão de benefícios, emissão de certidões de tempo de contribuição e compensação financeira previdenciária; e ii) realização de perícias médicas. Isso porque é evidente a correlação entre as possíveis competências profissionais desses servidores aposentados adquiridas durante o efetivo exercício do cargo no qual se aposentaram com as atividades especificadas no edital.
16. Já a contratação de pessoal dos grupos G1 a G8 (aposentados do RPPS de qualquer carreira e cargo e militares inativos da Forças Armadas) , responsáveis por desempenhar atividades de apoio administrativo em geral, percebe-se claro direcionamento que afronta os mencionados princípios constitucionais, situação que, nas palavras do representante, significa nítida reserva de mercado, ainda que tal afirmação tenha sido feita quando havia a pretensão de contratação temporária apenas de militares inativos.
17. A Sefip, também no parecer precedente, ao considerar os riscos de se levar adiante a contratação de um grupo específico (militares inativos e servidores federais aposentados) , indicou, como alternativa, a possibilidade de se realizar processo seletivo simplificado de forma ampla, nos termos da Lei 8.745/1993, em vez de chamamento público, como o que ora se examina. Veja-se (peça 37, p. 14) :
'33. Em face da conclusão segundo a qual a contratação de militar inativo para o desempenho de atividade civil na administração pública ofende os princípios da isonomia e da impessoalidade, uma das alternativas possíveis para solucionar o problema enfrentado pelo INSS seria a contratação de servidores temporários, com fundamento na Lei 8.745/1993, por meio de processo seletivo simplificado, que, inclusive, poderia ser utilizado para selecionar profissionais com o perfil desejado e adequado às atuais demandas da autarquia, (¿) .'
18. De fato, os processos seletivos simplificados destinados à contratação temporária para atendimento à necessidade temporária de excepcional interesse público, mesmo antes das alterações promovidas pela MP 922/2020 na Lei 8.745/1993, mostravam-se, de modo geral, céleres, eficazes e em consonância com os aludidos princípios constitucionais aqui referidos.
19. Exemplificativamente, cite-se a contratação temporária de médicos veterinários pelo Ministério da Agricultura, Pecuária e Abastecimento (Mapa) para realização de 'atividades de inspeção, com a finalidade de suprir necessidades temporárias relacionadas à defesa agropecuária, para atendimento de situações emergenciais ligadas ao comércio internacional de produtos de origem animal'. Tais contratações se deram com base no processo seletivo simplificado aberto em 10/8/2017 (Edital Esaf 48/2017) e homologado em 14/11/2017 (Edital Esaf 77/2017) , sendo as primeiras convocações realizadas em 24/11/2017 (Edital 5/2017, da Secretaria Executiva do Mapa) , isto é, da abertura do certame até a convocação dos aprovados transcorreu pouco mais de três meses.
20. É certo que o Governo Federal poderia ter optado por promover alterações na Lei 8.745/1993, mediante a edição de MP, apenas para contemplar, dentre outras, a hipótese de 'redução de passivos processuais ou de volume de trabalho acumulado', sem a criação de um instituto complexo e com repercussões jurídicas de diversas ordens, conforme abordado nos pareceres constantes dos autos antes mesmo da publicação do edital de chamamento público. Com isso, certamente um processo seletivo simplificado de forma ampla, que atendesse à finalidade pública, já teria sido concluído e os profissionais necessários ao reforço dos quadros do INSS e das secretarias signatárias do edital contratados.
21. Ocorre que, conforme consta dos pareceres acostados aos autos, além do ponto central relativo à violação dos princípios constitucionais da isonomia e da impessoalidade, ressaem da contratação temporária delineada no referido edital de chamamento público outras questões jurídicas passíveis de questionamentos. Uma delas, prevista no subitem 14.3.2 do edital e abordada especificamente pela SecexDefesa, refere-se ao fato de as faltas funcionais, eventualmente, cometidas pelo militar inativo contratado temporariamente ser processadas, apuradas e julgadas pela autoridade competente da Força a qual pertença. Segundo aquela unidade técnica, não seria apropriado tal procedimento (peça 36, p. 8) :
'40. Ou seja, prevê-se a interferência de órgão diverso do interessado na contratação, para a apuração e julgamento de faltas funcionais civis praticadas por agentes contratados vinculados ao órgão julgador, condição que destoa da organização administrativa ordinária dos órgãos e entidades públicos, a qual atribui a um mesmo ente o poder hierárquico e o disciplinar, sendo este decorrente daquele.
41. Tal modelo pode prejudicar o desempenho das atividades contratadas e a qualidade dos serviços a serem prestados à sociedade, pois alija do processo decisório disciplinar o dono do negócio, quem realmente conhece os problemas a serem superados para a plena efetividade da política pública objeto da contratação temporária e quem por ela responde em última análise.
42. Além do mais, o modelo cria para a Força Armada de vinculação um ônus adicional diante da necessidade de apurar infração funcional, caracterizado pela necessidade de desviar parte de sua força de trabalho para exercer atividades sem qualquer correlação com os seus objetivos estratégicos.'
22. Outra questão, por sinal bastante relevante e abordada nos pareceres precedentes, diz respeito à suposta violação ao disposto no § 10 do art. 37 da Constituição, apesar de o art. 3º-D da Lei 8.745/1993, com as alterações introduzidas pela MP 922/2020, e o art. 5º do Decreto 10.210/2020 estabelecerem que as atividades a serem desempenhadas pelos contratados não caracterizarão o exercício de cargo, emprego e função pública.
23. Acerca desse ponto, cumpre registrar a manifestação da SecexDefesa (peça 36, p. 17) :
'112. Previsão similar foi introduzida recentemente na lei de contrato temporário pela Medida Provisória 922/2020, de 28/2/2020. Ao incluir na Lei 8.745/1993, por meio do art. 3º-A, a possibilidade de contratação, por tempo determinado, de aposentado pelo regime próprio de previdência social da União de que trata o art. 40 da Constituição, a medida provisória fez questão de ressaltar (art. 3º-D) que tal hipótese não caracteriza a ocupação de cargo, emprego ou função pública. (¿) 
113. Não obstante tais previsões normativas, resta saber se de fato elas afastam a incidência da vedação constitucional em análise. A depender do doutrinador José dos Santos Carvalho Filho, não, pois, segundo ele. função pública consiste na atividade em si mesma, ou seja, a função é sinônimo de atribuição e corresponde às inúmeras tarefas que constituem o objeto dos serviços prestados pelos servidores públicos (Manual de Direito Administrativo, 2016, páginas 642 e 643) .
114. Ademais, considerando que o direito incide sobre as relações sociais, a mudança de um vocábulo por outro que lhe é sinônimo não altera a situação fática que determinada norma pretende regular.
115. No caso concreto em análise, se considerado que os termos 'função pública' do dispositivo constitucional e 'atividades' do art. 3º-D da Lei 8.745/1993 e do art. 18 da Lei 13.954/2019 têm o mesmo significado e visam representar a mesma situação fática, continua a incidir a vedação do § 10 do art. 37 da Constituição Federal a impedir a contratação temporária pelo INSS de militares inativos e de servidores aposentados.' (destaque acrescentado) 
24. Em arremate, destaca-se também o registro anterior da Sefip no sentido de que 'toda atividade administrativa é exercida mediante a ocupação de cargo, emprego ou função pública, inclusive por servidores temporários contratados pela Lei 8.745/1993, que, antes das alterações promovidas pela MP 922/2020, exerciam função pública' (peça 37, p. 14-15) . Assim, o acréscimo do art. 3º-D à Lei 8.745/1993 parece ter tido o deliberado propósito de afastar a vedação concernente à acumulação de proventos com remuneração fixada no mencionado § 10 do art. 37 da Constituição, de maneira a viabilizar as contratações temporárias de servidor aposentado e militar inativo.
25. Por derradeiro, outro aspecto que deve ser salientado é o fato de o edital de chamamento público não ter fixado nenhuma exigência relacionada às competências profissionais dos candidatos inscritos, o que, certamente, desvirtua a finalidade pública da contratação, notadamente em razão de todas as atividades que deverão ser desempenhadas pelos contratados dos grupos G1 a G8, constantes do subitem 2.2 do edital.
26. Sabe-se que, nos termos do art. 276 do Regimento Interno do TCU, o relator poderá, em caso de urgência, de fundado receio de grave lesão ao erário, ao interesse público, ou de risco de ineficácia da decisão de mérito, de ofício ou mediante provocação, adotar medida cautelar, determinando a suspensão do procedimento impugnado, até que o Tribunal julgue o mérito da questão.
27. No caso dos autos, os novos contornos que ganharam esta representação a partir da publicação do Edital Conjunto de Chamamento Público e Processo Seletivo Simplificado 1/SEPRT/SEDGG/INSS, de 29/4/2020, exigem verificar se estão presentes ou não os pressupostos do fumus boni iuris e do periculum in mora para concessão da cautelar. Tais contornos referem-se à publicação do referido edital, ao fato de o Tribunal ainda não ter se pronunciado acerca das questões abordadas nos pareceres das unidades técnicas que colocam em dúvida a constitucionalidade do novel instituto introduzido na Lei 8.745/1993 e, por fim, à proximidade da data prevista para assinatura do termo de adesão ao contrato temporário estabelecida no subitem 3.1 do edital para o Grupo E1 (27/5/2020) .
28. O fumus boni iuris resta caracterizado, na visão desta unidade técnica, porque a contratação de militar inativo e de servidor aposentado do RPPS na forma do aludido edital de chamamento público, além violar os princípios da isonomia e da impessoalidade, contrariam o disposto no § 10 do art. 37 da Constituição, segundo o qual veda a percepção simultânea de proventos de aposentadoria decorrentes do art. 40 ou dos arts. 42 e 142 com a remuneração de cargo, emprego ou função pública, ressalvados os cargos acumuláveis.
29. Já o requisito do periculum in mora evidencia-se pela urgência em evitar a realização de contratações temporárias possivelmente inconstitucionais e que, por consequência, poderão gerar enorme insegurança jurídica tanto para a Administração quanto para os administrados, salientando que a assinatura dos contratos temporários dos candidatos do Grupo E1 está prevista para a próxima quarta-feira (27/5/2020) .
30. Sendo assim, não se pode, em face da complexidade da matéria e todas as dúvidas relacionadas à constitucionalidade das contratações em comento, aguardar o pronunciamento do Tribunal sobre o mérito da representação, sob o risco de os prejuízos decorrentes de eventual rescisão tardia dos contratos temporários serem bem maiores do que se adotada medida que suspenda, temporariamente, o certame. Tal circunstância minimiza, inclusive, os efeitos do periculum in mora ao reverso.
31. Nessa esteira, opina-se, com fulcro no art. 276, caput, do Regimento Interno do TCU, pela adoção de medida cautelar, a fim de que o procedimento de contratação por tempo determinado de aposentados do RPPS e de militares inativos das Forças Armadas, tornado público por meio do Edital Conjunto de Chamamento Público e Processo Seletivo Simplificado 1/SEPRT/SEDGG/INSS, de 29/4/2020, seja suspenso, até o julgamento de mérito da presente representação.
32. Registre-se que, embora tenha sido acordado que o exame de mérito da matéria seria consolidado pela SecexPrevidência, a urgência do caso requer a remessa dos autos diretamente ao relator, que, em exame perfunctório, poderá avaliar a adoção de medida cautelar e obstar a efetivação das contratações temporárias questionadas, até que o Tribunal possa se debruçar sobre o mérito da matéria.
CONCLUSÃO
33. Considerando que os pressupostos do fumus boni iuris e do periculum in mora foram caracterizados, bem assim por se verificar que o periculum in mora ao reverso restou minimizado, propõe-se a adoção de medida cautelar, com fulcro no art. 276, caput, do Regimento Interno do TCU, para suspender o procedimento de contratação por tempo determinado de aposentados do RPPS e de militares inativos das Forças Armadas, tornado público por meio do Edital Conjunto de Chamamento Público e Processo Seletivo Simplificado 1/SEPRT/SEDGG/INSS, de 29/4/2020, até o julgamento de mérito da presente representação.
34. Ainda, note-se que as circunstâncias do processo permitem antecipar a proposta de encaminhamento, além do que há no momento tempo exíguo para a adoção efetiva de eventual medida cautelar, existindo assim risco para a ação de controle, razões pelas quais se sugere a dispensa do envio de relatório preliminar às unidades jurisdicionadas, nos termos do art. 14, incisos I e II, da Resolução-TCU 315/2020.
PROPOSTA DE ENCAMINHAMENTO
35. Ante o exposto, submetem-se os autos à consideração superior, propondo, com fundamento no art. 4º, inciso II, da Resolução-TCU 315/2020, que o Tribunal:
a) determine, cautelarmente, nos termos do art. 276, caput, do Regimento Interno/TCU, à Secretaria Especial da Previdência e Trabalho, à Secretaria Especial de Desburocratização, Gestão e Governo Digital e ao Instituto Nacional do Seguro Social, que suspendam o procedimento de contratação por tempo determinado de aposentados do Regime Próprio de Previdência Social dos Servidores Públicos Federais e de militares inativos das Forças Armadas, tornado público por meio do Edital Conjunto de Chamamento Público e Processo Seletivo Simplificado 1/SEPRT/SEDGG/INSS, de 29/4/2020, até o julgamento de mérito da presente representação, conhecida mediante o despacho de peça 7; e
b) determine, nos termos do art. 276, § 3º, do Regimento Interno do TCU, a oitiva da Secretaria Especial da Previdência e Trabalho, da Secretaria Especial de Desburocratização, Gestão e Governo Digital e do Instituto Nacional do Seguro Social, para, no prazo de quinze dias, manifestarem-se sobre os fatos apontados nesta representação, alertando-os quanto à possibilidade de o Tribunal vir a determinar, em definitivo, a suspensão do ato administrativo impugnado, caso não seja apresentada manifestação ou esta não seja acolhida." (grifos do original) 
É o relatório.

8.1. Denise Oliveira Floriano de Lima (57495/OAB-DF) e outros, representando Casa Civil da Presidência da República.  
8.2. Irma Claudia do Nascimento Morais (48255/OAB-DF) e outros, representando Ministério da Defesa, Ministério da Economia e Casa Civil da Presidência da República.

Não atuou.

REPRESENTAÇÃO DO MINISTÉRIO PÚBLICO/TCU. PEDIDO DE MEDIDA CAUTELAR. POSSÍVEIS IRREGULARIDADES NO PROJETO DE CONTRATAR MILITARES DA RESERVA PARA REFORÇAR O ATENDIMENTO NO INSTITUTO NACIONAL DO SEGURO SOCIAL (INSS) PARA REDUZIR A FILA DE PROCESSOS PENDENTES DE ANÁLISE. OITIVA PRÉVIA. MEDIDA PROVISÓRIA 922/2020 ALTERANDO A LEI 8.745/1993. INCLUSÃO DA CONTRATAÇÃO PARA REDUZIR PASSIVOS PROCESSUAIS OU VOLUME DE TRABALHO ACUMULADO ENTRE AS HIPÓTESES DE NECESSIDADE TEMPORÁRIA DE EXCEPCIONAL INTERESSE PÚBLICO. PREVISÃO DA CONTRATAÇÃO TEMPORÁRIA DE SERVIDORES PÚBLICOS APOSENTADOS. POSTERIOR PUBLICAÇÃO DO EDITAL COM VISTAS À CONTRATAÇÃO POR TEMPO DETERMINADO DE APOSENTADOS CIVIS E MILITARES INATIVOS. RETORNO DOS AUTOS À SECRETARIA INSTRUTORA PARA A ANÁLISE DO INSTRUMENTO CONVOCATÓRIO. SUPOSTA AUSÊNCIA DE JUSTIFICATIVA PARA A RESTRIÇÃO DA CONTRATAÇÃO AO GRUPO DE INATIVOS EM DETRIMENTO DA REALIZAÇÃO DE PROCESSO SELETIVO AMPLO. PROPOSTA DE IMEDIATA ADOÇÃO DE MEDIDA CAUTELAR PARA SUSPENDER A CONTRATAÇÃO. ESCLARECIMENTOS TRAZIDOS PELA ADVOCACIA GERAL DA UNIÃO QUE APRESENTAM JUSTIFICATIVAS PLAUSÍVEIS PARA A ESCOLHA DE CONTRATAR INATIVOS. AUSÊNCIA DA FUMAÇA DO BOM DIREITO. PERIGO NA DEMORA REVERSO. AUMENTO DA NECESSIDADE DE SE REGULARIZAR A SITUAÇÃO DO INSS NO ATUAL CENÁRIO DE CRISE E DESEMPREGO. URGÊNCIA DA CONTRATAÇÃO. INDEFERIMENTO DO PEDIDO DE MEDIDA CAUTELAR. OITIVAS.

REPRESENTAÇÃO (REPR)

Secretaria de Controle Externo da Gestão Tributária, da Previdência e Assistência Social (SecexPrevi), Secretaria de Controle Externo da Defesa Nacional e da Segurança Pública (SecexDefesa), Secretaria de Fiscalização de Pessoal (Sefip) e Secretaria de Macroavaliação Governamental (Semag).

Cuidam os autos de representação, com requerimento de medida cautelar, formulada pelo Subprocurador-Geral do Ministério Público Junto ao TCU (MPTCU) Lucas Rocha Furtado, acerca do projeto noticiado pelo Ministério da Economia de, com base no art. 18 da Lei 13.954/2019, contratar militares da reserva para reforçar o atendimento no Instituto Nacional do Seguro Social (INSS) com vistas a reduzir a fila de processos pendentes de análise desse Instituto.
O douto Subprocurador-Geral alegou que tal contratação violaria a Constituição Federal no que diz respeito à obrigação de contratação mediante concurso público bem como aos princípios da legalidade e da impessoalidade que devem nortear a Administração Pública (art. 37, caput e inciso II, da CF/1988) . 
Argumentou que, mesmo que se cogitasse a contratação por tempo determinado para atender necessidade temporária de excepcional interesse público, o princípio da impessoalidade seria violado devido ao direcionamento da contratação a militares, o que constituiria reserva de mercado.
Diante disso, requereu que o Tribunal determinasse a imediata suspensão da contratação de militares da reserva para compor o quadro do INSS e adotasse as providências necessárias para conhecer e avaliar a atuação do Ministério da Economia no que diz respeito a essa contratação, ante os indícios de irregularidades apontados.
Tendo em vista a variedade de matérias envolvidas, a análise da representação foi realizada de forma conjunta por quatro secretarias especializadas deste Tribunal, Secretaria de Controle Externo da Defesa Nacional e da Segurança Pública (SecexDefesa) , Secretaria de Fiscalização de Pessoal (Sefip) , Secretaria de Macroavaliação Governamental (Semag) e Secretaria de Controle Externo da Gestão Tributária, da Previdência e da Assistência Social (SecexPrevidência) , ficando a cargo desta última a coordenação do trabalho. 
Durante a elaboração da instrução inicial, essas secretarias formularam questões relacionadas às suas respectivas áreas de atuação, as quais foram objeto de diligências e oitiva prévia dos jurisdicionados envolvidos, com vistas à obtenção de elementos para a análise do pedido de medida cautelar formulado pelo Ministério Público.
Foram chamados a se manifestar o INSS, o Ministério da Economia, o Ministério da Defesa e a Casa Civil da Presidência da República. Todos compareceram aos autos e apresentaram os elementos e esclarecimentos solicitados, que foram analisados pelas unidades deste tribunal acima mencionadas, mediante pareceres cuja consolidação coube à SecexPrevidência.
Analisados os elementos trazidos, as unidades instrutoras foram unânimes ao proporem o indeferimento da medida cautelar pleiteada, uma vez que, até então, inexistia qualquer ato formal voltado à contratação em questão que pudesse ser objeto de suspensão ou questionamento.
Quanto ao mérito, a SecexDefesa e a Sefip propuseram, em essência, dar ciência aos órgãos envolvidos da incompatibilidade entre o art. 18 da Lei 13.954/2019 e o texto constitucional, sem sugerirem a adoção de outras providências corretivas, novamente em razão da ausência de ato administrativo passível de controle naquele momento.
Em complemento, a Semag sugeriu determinar ao INSS que, em conjunto com o Ministério da Economia, encaminhassem ao TCU, tão logo fossem elaborados, o plano de trabalho relativo à contratação de militares inativos no âmbito do INSS e o edital do chamamento público para realizá-la.
Por sua vez, a SecexPrevidência, ao fazer a consolidação da análise, entendeu que não seria o caso dar ciência da possível inconstitucionalidade do art. 18 da Lei 13.954/2019, por não caber a este Tribunal a realização de controle abstrato de constitucionalidade. 
Em vez disso, diante dos indícios de incompatibilidade entre o art. 18 da Lei 13.954/1993 e o texto constitucional, sugeriu que o TCU remetesse cópia da decisão que viesse a ser proferida ao Procurador-Geral da República, autoridade legitimada a provocar o controle concentrado de constitucionalidade, para que avaliasse a possibilidade de requerer junto ao STF a declaração de inconstitucionalidade do dispositivo legal.
No mais, manifestou-se pelo não provimento da representação, e pela realização das determinações sugeridas pela Semag, para que o TCU pudesse avaliar, no caso concreto, os atos relativos à contratação em tela. 
Ocorre que, após o encerramento da fase de instrução, em 29/4/2020, foi publicado pelo INSS o "Edital Conjunto de Chamamento Público e Processo Seletivo Simplificado" com vistas à "contratação por tempo determinado de aposentados pelo regime próprio de previdência social da União e de militares inativos das Forças Armadas, para atender à necessidade temporária de excepcional interesse público relativa a atividades previstas nas alíneas 'i', 'j' e 'p' do inciso VI do art. 2º da Lei nº 8.745, de 1993, com a redação dada pela Medida Provisória nº 922, de 2020" (disponível em https://www.inss.gov.br/temporarios/) .
Diante desse fato novo,  considerando que o principal fundamento para o indeferimento da medida cautelar e para a improcedência desta representação residia na ausência de ato formal que justificasse, no momento da manifestação das unidades instrutoras, a adoção de medidas corretivas pelo TCU, e considerando ainda a complexidade jurídica da matéria, determinei, em 9/5/2020, o retorno dos autos à secretaria especializada responsável pela análise do caso, para que examinasse o instrumento convocatório publicado pelo INSS.
É este último pronunciamento das equipes técnicas deste Tribunal, desta vez realizado apenas pela Sefip, com base nas análises feitas anteriormente pelas outras unidades envolvidas, que trago, neste momento, para a apreciação deste Plenário. 
***
A secretaria instrutora examinou o edital publicado pelo INSS e concluiu que, apesar dos esforços feitos pelo Governo Federal para adequar a contratação às normas vigentes, tendo, inclusive, promovidos alterações na Lei 8.745/1993 por meio da publicação da Medida Provisória 922/2020, o modelo delineado ainda teria indícios de irregularidade. 
Nesse sentido, aponta como principal irregularidade a afronta aos princípios constitucionais da isonomia e da impessoalidade, uma vez que, no que diz respeito ao pessoal que irá desempenhar atividades administrativas genéricas, o edital restringe a contratação a um grupo específico de pessoas, aparentemente sem justificativa plausível, conforme explica o seguinte trecho da instrução:
"13.	Ora, antes mesmo da publicação do edital, tanto esta unidade técnica quanto a SecexDefesa consideraram que a escolha de um grupo específico a ser contratado pela Administração, à míngua de justificativas plausíveis, violaria os citados princípios. Por oportuno, cumpre trazer à baila lição do renomado professor Celso Antônio Bandeira de Mello, que considera, aliás, o princípio da impessoalidade como o próprio princípio da isonomia. Confira-se:
'Nele se traduz a ideia de que a Administração tem que tratar a todos os administrados sem discriminações, benéficas ou detrimentosas. Nem favoritismo nem perseguição são toleráveis. Simpatias ou animosidades pessoais, políticas ou ideológicas não podem interferir na atuação administrativa e muito menos interesses sectários, de facções ou grupos de qualquer espécie. O princípio em causa não é senão o próprio princípio da igualdade ou isonomia. Está consagrado explicitamente no art. 37, caput, da Constituição.' (in Curso de Direito Administrativo. 21ª ed. Malheiros. São Paulo, 2006, p. 110) 
14.	A despeito disso, a Sefip ainda ponderou na instrução precedente que, em determinadas situações, o princípio da impessoalidade até pode ser excetuado ou relativizado, mas são indispensáveis justificativas que legitimem essa circunstância, tomando-se por base o escólio de Maria Sylvia Zanella Di Pietro, ao Citar Celso Antônio Bandeira de Mello:
 (...) , 'as discriminações são recebidas como compatíveis com a cláusula igualitária apenas e tão somente quando existe um vínculo de correlação lógica entre a peculiaridade diferencial acolhida, por residente no objeto, e a desigualdade de tratamento em função dela conferida". E acrescenta que, "por via do princípio da igualdade, o que a ordem jurídica pretende firmar é a impossibilidade de desequiparações fortuitas ou injustificadas'. (in Direito Administrativo. Ed. Atlas. São Paulo, 2011, p. 546) (destaques no original) 
15.	Nessa linha, reconhece-se que haveria justificativas para dispensar a realização de um processo seletivo mais amplo apenas para os candidatos dos grupos E1 e E2 (aposentados que pertenciam às carreiras do Seguro Social e de Perito Médico Federal) , constantes do subitem 2.2 do edital, responsáveis por realizar, respectivamente, as seguintes atividades: i) grupo E1: análise relativa aos benefícios administrados pelo INSS, reconhecimento inicial de direitos, processamento de recursos administrativos, cumprimento de decisões judiciais, revisão de benefícios, emissão de certidões de tempo de contribuição e compensação financeira previdenciária; e ii) realização de perícias médicas. Isso porque é evidente a correlação entre as possíveis competências profissionais desses servidores aposentados adquiridas durante o efetivo exercício do cargo no qual se aposentaram com as atividades especificadas no edital.
16.	Já a contratação de pessoal dos grupos G1 a G8 (aposentados do RPPS de qualquer carreira e cargo e militares inativos da Forças Armadas) , responsáveis por desempenhar atividades de apoio administrativo em geral, percebe-se claro direcionamento que afronta os mencionados princípios constitucionais, situação que, nas palavras do representante, significa nítida reserva de mercado, ainda que tal afirmação tenha sido feita quando havia a pretensão de contratação temporária apenas de militares inativos.
17.	A Sefip, também no parecer precedente, ao considerar os riscos de se levar adiante a contratação de um grupo específico (militares inativos e servidores federais aposentados) , indicou, como alternativa, a possibilidade de se realizar processo seletivo simplificado de forma ampla, nos termos da Lei 8.745/1993, em vez de chamamento público, como o que ora se examina. Veja-se (peça 37, p. 14) :
'33. Em face da conclusão segundo a qual a contratação de militar inativo para o desempenho de atividade civil na Administração Pública ofende os princípios da isonomia e da impessoalidade, uma das alternativas possíveis para solucionar o problema enfrentado pelo INSS seria a contratação de servidores temporários, com fundamento na Lei 8.745/1993, por meio de processo seletivo simplificado, que, inclusive, poderia ser utilizado para selecionar profissionais com o perfil desejado e adequado às atuais demandas da autarquia, (...) .'
18.	De fato, os processos seletivos simplificados destinados à contratação temporária para atendimento à necessidade temporária de excepcional interesse público, mesmo antes das alterações promovidas pela MP 922/2020 na Lei 8.745/1993, mostravam-se, de modo geral, céleres, eficazes e em consonância com os aludidos princípios constitucionais aqui referidos.
19.	Exemplificativamente, cite-se a contratação temporária de médicos veterinários pelo Ministério da Agricultura, Pecuária e Abastecimento (Mapa) para realização de 'atividades de inspeção, com a finalidade de suprir necessidades temporárias relacionadas à defesa agropecuária, para atendimento de situações emergenciais ligadas ao comércio internacional de produtos de origem animal'. Tais contratações se deram com base no processo seletivo simplificado aberto em 10/8/2017 (Edital Esaf n. 48/2017) e homologado em 14/11/2017 (Edital Esaf n. 77/2017) , sendo as primeiras convocações realizadas em 24/11/2017 (Edital n. 5/2017, da Secretaria Executiva do Mapa) , isto é, da abertura do certame até a convocação dos aprovados transcorreu pouco mais de três meses.
20.	É certo que o Governo Federal poderia ter optado por promover alterações na Lei 8.745/1993, mediante a edição de MP, apenas para contemplar, dentre outras, a hipótese de 'redução de passivos processuais ou de volume de trabalho acumulado', sem a criação de um instituto complexo e com repercussões jurídicas de diversas ordens, conforme abordado nos pareceres constantes dos autos antes mesmo da publicação do edital de chamamento público. Com isso, certamente um processo seletivo simplificado de forma ampla, que atendesse à finalidade pública, já teria sido concluído e os profissionais necessários ao reforço dos quadros do INSS e das secretarias signatárias do edital contratados." (grifos acrescidos) 
Além da violação dos princípios da isonomia e da impessoalidade, a secretaria instrutora indicou também outros aspectos passíveis de questionamos jurídicos. 
O primeiro diz respeito à previsão, no subitem 14.3.2 do instrumento convocatório, de que as falhas funcionais cometidas pelo militar inativo contratado temporariamente serão processadas, apuradas e julgadas pela autoridade competente da Força a qual pertença. No entender dos auditores que analisaram o caso, não seria apropriado que órgão diverso do interessado na contratação apure e julgue as faltas funcionais civis praticadas pelos militares.
O segundo ponto refere-se à suposta violação do § 10 do art. 37 da Constituição Federal de 1988. A secretaria instrutora pondera que, apesar de o art. 3º-D da Lei 8.745/1993, com as alterações introduzidas pela MP 922/2020, e o art. 5º do Decreto 10.210/2020 estabelecerem que as atividades a serem desempenhadas pelos contratados não caracterizarão o exercício de cargo, emprego e função pública, isso não afastaria a incidência da referida norma constitucional, que veda a acumulação de proventos com remuneração, de forma a viabilizar a contratação de inativos.
Diante desses indícios de irregularidade, e tendo em vista que a data para a assinatura dos primeiros contratos temporários está prevista para ocorrer a partir de amanhã, dia 28/5/2020 (cláusula 3.1 do edital) , a Sefip considera estarem presentes os pressupostos para a adoção da medida cautelar pedida pelo Ministério Público. 
Propõe, assim, que este Tribunal determine a imediata suspensão do procedimento de contratação em questão, até o julgamento do mérito desta representação, e realize a oitiva da Secretaria Especial da Previdência e Trabalho (SEPRT) , da Secretaria Especial de Desburocratização, Gestão e Governo Digital (SEDGG) e do INSS, para, no prazo de quinze dias, manifestarem-se sobre os fatos apontados nesta representação.
***
Estando os autos neste gabinete, foram apresentados (peça 49) memoriais pela Advocacia Geral da União (AGU) , voltados a afastar a presença dos pressupostos para a adoção da medida cautelar proposta pela secretaria instrutora, conforme detalharei a seguir.   
Acerca do principal problema apontado, de que a contratação violaria os princípios da isonomia (igualdade) e da impessoalidade, por eleger um grupo específico a ser contratado pela Administração (inativos) , sem que tenha sido apresentado uma justificativa plausível para tanto, a AGU argumenta que:
"5. A exposição de motivos da MP 922/2020 enaltece que se trata de um novo instrumento de gestão para enfrentamento de situações emergenciais e transitórias. Além disso, enumera as vantagens de contratação por menor custo e a geração de resultados mais rápidos, pela experiência acumulada e conhecimento dos processos de trabalho: 
'A contratação por tempo determinado de servidores aposentados poderá ser aplicada a todas as hipóteses previstas no art. 2º da Lei nº 8.745, de 1993, como necessidade temporária de excepcional interesse público, e dotará a Administração Pública de um novo instrumento de gestão para enfrentamento de situações emergenciais e transitórias. Esses servidores serão contratados por menor custo do que a contratação por tempo determinado tradicional, pois a remuneração estabelecida no edital não poderá ultrapassar 30% dos proventos de aposentadoria, e poderão dar resultados mais rápidos, pela experiência acumulada e conhecimento dos processos de trabalho das atividades para as quais contratados.'
6. Quanto à restrição dos aposentados do RPPS de qualquer carreira e militares inativos das Forças Armadas (Grupos G1 a G8) está pormenorizadamente justificada no processo administrativo em que foi planejada a política pública. Para que Vossa Excelência tenha acesso imediato a tal processo, providenciamos a juntada de sua cópia ao presente processo de representação. Em sede de resposta à oitiva, haverá um maior detalhamento da tal opção político-administrativa por parte do Poder Executivo, no exercício de seu Poder Discricionário.
7. Importante, contudo, desde já ressaltar que o trabalho realizado no âmbito da Previdência Social, em qualquer das esferas contratadas, exige acesso a diversos sistemas e o contato com muitas informações sujeitas ao sigilo, situações com as quais os aposentados e militares inativos já estão forjados pela sua trajetória profissional, garantindo, por isso, maior segurança na contratação e reduzindo os riscos e a exposição a desconformidades na atuação dos contratados temporários.
8. Finalmente, merece destaque ainda que um processo seletivo de contratação em massa, como é o caso presente, demandaria mais tempo para que fosse concluído, tendo em vista a necessidade de realização de licitação para contratar banca examinadora para aplicação de prova, em âmbito nacional, de mensuração dos conhecimentos e habilidades dos milhares de participantes. 
9. Neste aspecto, a contratação de aposentados e militares inativos que tenham se afastado das funções há menos de 5 anos, garante maior efetividade de que a contratação encontrará pessoas já qualificadas e aptas a desempenhar necessidade temporária de excepcional interesse público." (grifos acrescidos) 
Ressalta, ainda, que a economicidade do modelo, em comparação ao custo estimado da contratação temporária no mercado de trabalho, teria sido demonstrada por meio da Nota Técnica 1/2020/DIRBEN/DIRAT, anexada anteriormente aos autos e expedida com base nas regras vigentes no momento da análise, segundo a qual (peça 49) : 
"Ademais a vantajosidade de tal contratação resta recrudescida com o comparativo de contratos terceirizados já celebrados pelo INSS ou outros órgãos, no apoio administrativo. Cite-se o Contrato MDIC nº 4/2018, com objeto de contratação de mão de obra para apoio administrativo, contratada Valle Serviços, com valor unitário com encargos de R$ 3.306,10 por mês. Outro exemplo é o contrato celebrado pela Gerência Executiva do INSS do Distrito Federal, nº 13/2019, com a empresa LOTUS - DF Serviços e Logística EIRELI - EPP, com objeto de contratação de mão de obra para apoio administrativo com valor unitário com encargos de R$ 3.617,47 por mês. 
Note-se que, respectivamente, os valores unitários previstos para militar inativo contratado e aposentado do RPPS contratado são de R$ 2.656,29 e R$ 2.775,79. O que demonstra inequívoca vantajosidade do novel modelo da Medida Provisória 922/2020 e o Decreto 10.210/2020."
Ainda no que diz respeito aos custos da contratação e aos possíveis questionamentos acerca dos valores que serão pagos, a AGU traz as seguintes informações:
18. Tomando apenas os grupos com atividades gerais, que permitem a contratação tanto de civis quanto militares, verificamos que o Edital prevê remunerações semelhantes para ambas as categorias, a despeito de a regra de cálculo ser diferente para os grupos. 
19. Os grupos G.1, G.2, G.3, G.6, cujo posto/graduação máximo é de 2º Sargento no caso da contratação de militares, têm remuneração básica para civis de R$ 2.100,00 (dois mil e cem reais) . Já os grupos G.4, G.5, G.7 e G.8, por sua vez, tem posto/graduação máxima de Capitão, e remuneração básica para civis de R$ 4.200,00 (quatro mil e duzentos reais) . 
		30% entre jul/2020-jun/21
	30% entre jul/2021- jun/22

	2º Sargento
	R$ 2.218,05
	R$ 2.318,10

	Capitão
	R$ 4.412,21
	R$ 4.604,04

20. Como a legislação estabelece que os militares receberão valor equivalente a 30% de sua remuneração total percebida na inatividade, tomando os valores da remuneração bruta, temos os seguintes valores a serem pagos a título de remuneração básica para essas patentes:
 21. Há, portanto, uma diferença máxima de R$ 118,10 (cento e dezoito reais e dez centavos) entre a remuneração de militares e civis para os grupos G.1, G.2, G.3, G.6, e de R$ 404,04 para os demais grupos. Como essas são as remunerações básicas das patentes máximas para cada grupo, a remuneração média dos militares tende a ser, inclusive, inferior à dos civis.
22. Tal diferença é minorada com a adição do custo médio estimado com auxílio transporte, tendo em vista a regra de cálculo desta parcela remuneratória, que considera a média de indenização devida à título de transporte e aplica um desconto equivalente à 6% multiplicado por pela proporção de 22/30 aplicada à remuneração básica. De modo que, quanto maior a remuneração básica, maior o desconto a ser aplicado sobre a indenização devida.
23. Deste modo, tomando-se como base o valor médio de auxílio transporte pago aos servidores do INSS em dezembro de 2019, sem desconto, estima-se que o custo de transporte seja de:
		Civis
	Militares*

		2020
	2021
	2020
	2021

	G.1, 	G.2,
G.3, G.6
	R$ 189,13
	R$ 206,75
	R$ 188,34
	R$ 201,55

	Demais Grupos
	R$ 96,73
	R$ 114,35
	R$ 95,83
	R$ 105,01

24. Tomando-se o mesmo valor a ser pago à título de auxílio-alimentação, de R$ 458,00, considerando-se as maiores patentes, temos como remuneração total: 
	Custo mensal total militar*
	Jul/2020 a jun/2021
	Jul/2021 a jun/2022

	2º Sargento
	R$ 2.877,60
	R$    2.991,98

	Capitão
	R$ 4.975,22
	R$    5.177,34

25. Já os custos mensais com os civis seria o seguinte:
	Custo mensal total civis
	2020
	2021
	2022

	G.1, G.2, G.3, G.6
	R$     2.747,13
	R$ 2.764,75
	R$     2.783,48

	Demais Grupos
	R$     4.754,73
	R$ 4.772,35
	R$     4.791,08

26. Assim, a diferença máxima de remuneração a ser observada entre civis e militares será de:
	Diferença militares-civis
	2020
	2021
	2022

	G.1, G.2, G.3, G.6
	R$         130,48
	R$   227,23
	R$     208,50

	Demais grupos
	R$          220,49
	R$    404,99
	R$      386,26

27. Cumpre notar que, para os grupos G.1, G.2, G.3 e G.6, também poderão ser contratados 3º sargentos, cuja remuneração básica (30% de R$ 5.508,00) será de R$ 1.652,40, R$ 447,60 inferior à remuneração básica percebida pelos civis, de R$ 2.100,00. Já para os demais grupos, também poderão ser contratados, além de capitães, 1º e 2º tenentes, com remuneração média de R$ 3.908,83 (30% da remuneração média bruta dessas patentes, tomando os valores vigentes a partir de julho de 2021) , inferior aos R$ 4.200,00 que serão pagos aos civis. Portanto, o edital prevê remunerações similares entre militares e civis, com pequenas oscilações para mais ou para menos, sem caracterizar favorecimento a um ou outro grupo, seguindo o modelo remuneratório estabelecido no art. 18 da Lei nº 13.954/2019 e na Lei nº 8.745/1993, com as alterações introduzidas pela Medida Provisória nº 922/2020. 28. Sendo assim, adotou-se o cuidado de se evitar que militares recebam uma remuneração final distinta dos inativos civis para desempenharem a mesma atividade."
Quanto ao segundo apontamento, de suposta inadequação do exercício do poder disciplinar pelas Forças Armadas, a AGU ressalta a complexidade da matéria, em razão das especificidades do regime que rege os militares, as quais não teriam sido levadas em consideração pela secretaria instrutora. Pondera, assim, que a matéria, por demandar uma análise mais aprofundada, deveria ser tratada no exame de mérito dos autos, não sendo razão suficiente para justificar a suspensão cautelar da contratação.
Sobre o terceiro e último questionamento, de que poderia haver violação ao art. 37, § 10º, da Constituição Federal, a AGU esclarece que:
	"Os aspectos de adequação do texto da Medida Provisória ao texto constitucional foram detalhadamente abordados por ocasião da formulação da política pública, tendo contado com a atuação de diversos órgãos de consultoria e assessoramento jurídico, em especial a Procuradoria-Geral da Fazenda Nacional, bem como os demais filtros de controle prévio de constitucionalidade a que estão submetidas todas a Medidas Provisórias expedidas pelo Poder Executivo, conforme se observa na vasta documentação carreada no processo administrativo, que ora se junta a esta representação. 
16. Naturalmente, em resposta à oitiva, será possível apresentar a Vossa Excelência uma argumentação mais robusta e amparada nos documentos que instruíram o mencionado processo administrativo. Assim, não nos parece adequado que o Controle Externo, em sede cautelar, considere a ausência de juridicidade diante de uma política pública submetida a rigorosos filtros de controle de constitucionalidade. Em resposta à oitiva se demonstrará de forma minuciosa que o texto constitucional foi fielmente observado."
Por fim, a AGU ressalta a urgência da contratação e o agravamento da situação do INSS em razão da pandemia que estamos enfrentando, bem como pede que sejam levados em consideração os graves prejuízos que a adoção da medida cautelar proposta poderia causar:
"VI - DO AGRAVAMENTO DO QUADRO EM DECORRÊNCIA DA PANDEMIA
 29. Cumpre assinalar, a fim de que Vossa Excelência reflita acerca da decisão cautelar sugerida, que o quadro de necessidade dos serviços se agravou em decorrência da Pandemia instalado no Brasil e no mundo. 
30. Nos itens 18 e 20 da manifestação técnica da SEFIP, afirma-se que os processos seletivos simplificados com base na Lei nº 8745/1993, antes das alterações da Medida Provisória nº 922/2020, mostravam-se céleres e eficazes, citando como exemplo uma contratação de médicos veterinários pelo MAPA, que teve o transcurso de cerca de três meses entre a publicação do edital e a convocação dos candidatos. Conclui dizendo que certamente um processo seletivo simplificado de forma ampla, que atendesse à finalidade pública, já teria sido concluído e os profissionais necessários ao reforço dos quadros do INSS e das secretarias signatárias do edital contratados'. 
31. Com todo respeito, não há como deixar de mencionar que a instrução técnica desconsiderou uma série de aspectos da realidade que necessitam ser ponderados, que sucintamente podem ser enumerados:
i. Contou apenas o período entre a publicação do edital e a convocação dos candidatos, desconsiderando o tempo necessário para autorização da realização de uma contratação por tempo determinado, que em regra demanda vários meses; 
ii. No exemplo citado, o processo seletivo foi realizado pela ESAF, que mesmo antes de ser incorporada pela ENAP havia deixado de realizar processos seletivos, pela complexidade e alto custo. Hoje haveria necessidade de realizar um processo licitatório para contratar uma banca com capacidade para realizar um certame em todos o país, o que certamente demandaria vários meses; 
32. Um processo seletivo 'célere e eficaz' não poderia ser realizado durante o período da pandemia, considerando tratar-se de quase 10 mil vagas, em todo o território nacional, que teria numa perspectiva conservadora mais de 200 mil candidatos. É de registrar que o próprio ENEM, com início programado para o mês de novembro, precisará ser prorrogado; 
i. O cronograma do processo seletivo aberto pelo Edital Conjunto de Chamamento Público e Processo Seletivo Simplificado nº 01/SEPRT/SEDGG/INSS, de 29 de abril de 2020, prevê que as contratações possam ser realizadas a partir do dia 28 de maio, ou seja, um mês para a realização do processo. Uma contratação com concorrência ampla, nos termos da Lei nº 8745/1993, demandaria certamente quase um ano, pelas razões acima assinaladas, em um período normal, não marcado pelo atual quadro da pandemia; 
33. Finalmente, não se pode perder de vista que o objetivo principal da contratação é a redução do represamento de processos de requerimentos de benefícios pelos segurados do INSS, situação que se torna ainda mais urgente e relevante no atual."
***
Apresentado esse panorama, passo a decidir. 
Preliminarmente, ratifico o despacho por mim proferido, no sentido de considerar que esta representação deve ser conhecida, uma vez que preenche os requisitos de admissibilidade aplicáveis a espécie. 
Quanto à medida cautelar proposta pela secretaria instrutora, adianto, desde já, que, após analisar os esclarecimentos da AGU, considero indevida a sua adoção. 
Como visto, o principal motivo para a suspensão da contratação seria a suposta violação dos princípios da impessoalidade e da isonomia no que diz respeito ao pessoal que irá desempenhar atividades administrativas genéricas, em relação aos quais a secretaria instrutora considerou não haver justificativas plausíveis para a escolha de um grupo específico a ser contratado (inativos civis e militares) em detrimento da realização de processo seletivo amplo. Para os candidatos dos grupos restritos aos aposentados que pertenciam às carreiras do Seguro Social e de Perito Médico Federal, a própria unidade reconhece como justificável a restrição feita no edital. 
Dito isso, entendo que os esclarecimentos trazidos nos memoriais da AGU, ao menos num juízo de cognição sumária, se mostram plausíveis para justificar a opção da Administração Pública por restringir a contratação a inativos e pensionistas. Tanto no que diz respeito ao custo, quanto à eficiência e à celeridade do modelo adotado, considero razoáveis os argumentos da AGU.
Se levarmos em conta os valores praticados nas contratações de mão de obra para atividades de apoio administrativo realizadas em 2018 e 2019 pelo INSS (de R$ 3.306,10 e R$ 3.617,47, conforme a Nota Técnica acima mencionada) , em comparação com os custos (de R$ 2.747,13 por civil e de, no máximo, R$ 2.877,60 por militar, a depender da patente) que a Administração informa que terá com os grupos G.1, G.2, G.3 e G.6 (que, de acordo com a tabela do item 2.2 do edital, à peça 45, p. 2, irão desempenhar o mesmo tipo de atividade no âmbito da contratação em questão) , o modelo escolhido realmente parece ser mais econômico.  
Ainda que possa não se confirmar na prática, também faz sentido a afirmação de que a contratação de pessoal aposentado há no máximo cinco anos, que teria experiência e bagagem para lidar com sistemas públicos e informações muitas vezes pessoais ou sigilosas, tende a diminuir o tempo e os custos com treinamento, além de aumentar a segurança do serviço que será prestado à população.
Da mesma forma, são plausíveis os argumentos trazidos pela AGU em contraponto à opinião de secretaria instrutora de que a realização de processo seletivo amplo poderia atender à necessidade da Administração com a mesma celeridade que o modelo escolhido. Nesse sentido, destaco que, além da realização de licitação para a contratação da banca examinadora que faria a seleção, o que, por si só, já demandaria algum tempo, a própria organização desse procedimento, que precisaria ter caráter nacional e certamente contaria com milhares de participantes, tenderia a ser mais demorada. 
Tudo isso, sem dúvida, seria ainda mais lento e oneroso no atual cenário, no qual, devido à necessidade de isolamento social por conta da pandemia, talvez nem fosse possível operacionalizar uma seleção de caráter nacional. 
Por tais motivos, considero que, para fins de adoção da medida cautelar proposta, o pressuposto da fumaça do bom direito, ainda que não tenha sido completamente afastado, mostra-se insuficiente para a determinação da suspensão da contratação após os elementos trazidos pela AGU.
Quanto aos demais indícios de irregularidade levantados pela secretaria instrutora, creio que poderão ser avaliados com maior profundidade na análise do mérito desta representação, não sendo, neste momento, justificativa suficiente para suspender a contratação.
Além disso, não se pode deixar de considerar a presença do perigo na demora reverso no caso. Esta contratação tem por objetivo solucionar a crise decorrente do passivo de processos represados no INSS, amplamente noticiada pela mídia há alguns meses, que tem ocasionado filas e demora excessiva na concessão de benefícios previdenciários, benefícios de caráter alimentar e que são essenciais à sobrevivência de muitas pessoas. 
Trata-se, portanto, de problema grave, que precisa ser solucionado com a máxima urgência e que se torna ainda mais sensível no atual momento, em que milhares de brasileiros tem perdido renda e emprego. 
Desse modo, a despeito de ainda restarem alguns pontos juridicamente questionáveis na solução delineada pelo governo, creio que o perigo na demora reverso seria mais danoso para a sociedade no atual momento, não sendo prudente a adoção de medida cautelar para suspender a contratação. 
Por fim, entendo que também é preciso levar em consideração todo esforço empreendido pelas equipes do Governo responsáveis pela condução desse assunto. Conforme comunicação que fiz na sessão plenária de 29/1/2020, a partir da instauração dos autos, foram realizadas reuniões entre meu gabinete, as secretarias deste Tribunal responsáveis pela análise da matéria e as equipes do Governo, as quais, desde o princípio, adotaram postura colaborativa e se mostraram empenhadas em seguir as orientações do Tribunal, para que pudesse ser dada a melhor solução possível para o grave cenário do INSS sem desrespeitar a legislação vigente no país. 
Dessa forma, a atuação do Tribunal neste caso, a partir da valiosa provocação do Ministério Público, foi essencial para que o Governo desenhasse uma solução com maiores chances de alcançar os objetivos pretendidos e com a celeridade desejada. 
Não estou a defender que o modelo em questão não padece de qualquer irregularidade, apenas entendo que, diante de tudo que foi dito, o mais prudente é deixarmos a contratação seguir e, a partir da sua concretização, avaliarmos, no exame do mérito desta representação, a juridicidade desse modelo com elementos mais robustos, de modo a verificar se é ou não vantajoso para a Administração Pública e se, na prática, a restrição a inativos se justifica ou não. 
 Caso o modelo se mostre vantajoso e se superem as possíveis incompatibilidades com o ordenamento jurídico, esse pode ser um projeto piloto que servirá de parâmetro para outras contratações de pessoal em regime temporário. Por outro lado, se se confirmarem as irregularidades aventadas pela secretaria instrutora, este Tribunal poderá determinar a rescisão dos contratos, se ainda vigentes, e adotar as medidas cabíveis para que tais irregularidades não voltem a se repetir.
Assim, entendo que o melhor a ser feito neste momento é indeferir a medida cautelar pleiteada pelo representante, determinando-se o retorno dos autos à SecexPrevidência, para que, em conjunto com as demais secretarias, realizem as oitivas e medidas saneadoras que entenderem necessárias para o julgamento de mérito desta representação. 
Ressalto que, juntamente com os memoriais, a AGU anexou aos autos mais de 1500 páginas de documentos (peças 52 e 53) , referentes ao processo administrativo de elaboração  e planejamento da política pública em questão e ao projeto que culminou na Medida Provisória 922/2020, os quais, devido à complexidade e ao volume de informações, deverão ser analisados com maior profundidade no exame do mérito desta representação. 
	Por todo o exposto, voto por que o Tribunal adote a deliberação que ora submeto à apreciação deste Colegiado.
TCU, Sala das Sessões Ministro Luciano Brandão Alves de Souza, em 27 de maio de 2020.
Ministro BRUNO DANTAS 
Relator